【裁判字號】    98,訴,778
【裁判日期】    990129
【裁判案由】    損害賠償
【裁判全文】
臺灣新竹地方法院民事判決               98年度訴字第778號
原      告  甲○○
訴訟代理人  乙○○
被      告  丙○○
上列當事人間損害賠償事件，原告就本院98年度審交易字第16號
過失致重傷案件提起附帶民事訴訟（98年度審交附民字第8號）
，經本院刑事庭裁定移送前來，本院於民國99年1月12日言詞辯
論終結，判決如下：
    主      文
被告應給付原告新臺幣玖拾壹萬玖仟伍佰陸拾元。
原告其餘之訴駁回。
訴訟費用由被告負擔十分之三，餘由原告負擔。
本判決第一項於原告以新臺幣參拾壹萬元為被告供擔保後，得假
執行。
原告其餘假執行之聲請駁回。
    事實及理由
壹、程序方面：
一、按訴狀送達後，原告不得將原訴變更或追加他訴，但擴張或
    減縮應受判決事項之聲明者，不在此限，民事訴訟法第255
    條第1項第3款定有明文。查本件原告提起刑事附帶民事訴訟
    時，原係聲明請求被告給付原告新臺幣（下同）2,857,400
    元，嗣於民國（下同）98年11月6日將請求金額擴張為
    3,093,751元，核屬單純擴張應受判決事項之聲明，揆諸前
    揭規定，應予准許。
二、被告經合法通知，未於言詞辯論期日到場，核無民事訴訟法
    第386條所列各款情形，爰依原告之聲請，由其一造辯論而
    為判決。
貳、實體方面：
一、原告主張被告於97年5月15日上午9時50分許，駕駛車號KB-
    7673號自小貨車，沿新竹市○○路○段由北往南方向行駛，
    途經新竹市○○路○段476號前，因疏未注意由第三車道變
    換至第二車道超車時，不慎撞及由原告所騎乘、同向在前行
    駛之車號6FK-267號重機車，致原告人車倒地後，受有右側
    顳葉腦內出血、左側鎖骨閉鎖性骨折、左側第2至第6根肋骨
    骨折、左側氣血胸、腦挫傷出血併水腦症、腦挫後器質性腦
    病變及重度失智症等傷害。爰依民法第184條、第193條、第
    195條規定，請求被告賠償慰撫金1,000,000元、醫療費用支
    出126,986元、看護費用225,750元、交通費用57,015元、日
    常生活照顧費用1,620,000元、機車修理費7,000元、紙尿褲
    費用57,000元，以及因此次車禍所造成之任何後遺症所需之
    就醫費用等，並聲明：被告應賠償原告3,093,751元，並自
    起訴狀繕本送達翌日起10日內清償。
二、被告經合法通知，未於最後言詞辯論期日到場，惟據其之前
    到庭所為之陳述略以：伊願意與原告和解，但原告請求之金
    額太高，伊經濟上有困難等語。並聲明：原告之訴駁回。
三、本院之判斷：
（一）原告主張被告於前揭時、地駕駛車號KB-7673號自小貨車
      ，自原告後方欲行超車時，因疏未保持安全間隔，不慎撞
      及由原告所騎乘，同向在前行駛之車號6FK-267號重機車
      ，致原告人車倒地，受有右側顳葉腦內出血、左側鎖骨閉
      鎖性骨折、左側第2至第6根肋骨骨折、左側氣血胸、腦挫
      傷出血併水腦症、腦挫後器質性腦病變及重度失智症之傷
      害等情，為被告所不爭執，並經台灣高等法院98年度交上
      易字第172號刑事判決判處被告有期徒刑8月確定在案，業
      經本院依職權調取前開過失傷害刑事偵審卷宗審認無訛，
      堪認原告上開主張為真正。
（二）按汽車超車時，應於前行車減速靠邊或以手勢或亮右方向
      燈表示允讓後，後行車始得超越。超越時應顯示左方向燈
      並於前車左側保持半公尺以上之間隔超過，行至安全距離
      後，再顯示右方向燈駛入原行路線，道路交通安全規則第
      101條第1項第5款定有明文。本件被告為汽車駕駛人，原
      應注意上開規定，且依當時天候晴、日間自然光線、路面
      乾燥無缺陷無障礙物、視距良好等情，有道路交通事故調
      查報告表附於前揭刑事偵查卷內可稽，自無不能注意之情
      形，詎其竟疏於注意變換車道時，應與前車保持安全間隔
      ，其過失情形至為明顯。參以本件經臺灣省竹苗區車輛行
      車事故鑑定委員會鑑定結果，亦認「丙○○駕駛自小貨車
      ，變換車道超車時，未與前車保持安全間隔擦撞前車，為
      肇事原因；甲○○駕駛重機車，被後方駛至之車輛撞擊，
      無肇事因素」，有該鑑定委員會98年1月19日竹苗鑑
      970793字第0985300179號函所附之鑑定意見書附於前前刑
      事卷可參（見偵查卷第43至46頁）。而原告並因此受有如
      上之傷害，是本件原告受前開傷害確因被告之過失行為所
      致，被告之過失行為與原告之受傷結果間，有相當因果關
      係。是被告不法侵害原告之身體、健康，應負侵權行為責
      任，堪以認定。
（三）按因故意或過失，不法侵害他人之權利者，負損害賠償責
      任；不法侵害他人之身體或健康者，對於被害人因此喪失
      或減少勞動能力或增加生活上之需要時，應負損害賠償責
      任；又不法侵害他人之身體、健康、名譽、自由、信用、
      隱私、貞操，或不法侵害其他人格法益而情節重大者，被
      害人雖非財產上之損害，亦得請求賠償相當之金額，民法
      第184條第1項前段、第193條第1項、第195條第1項前段定
      有明文。本件被告對原告應負侵權行為損害賠償責任，已
      如前述，茲就原告請求之各項金額是否應予准許，分述如
      下：
  １、醫療費用部分：
    (1)住院及門診費用：原告主張其因車禍受傷，並因此患有腦
      挫傷後器質性腦病變及重度失智症，計二次住院共支出住
      院費103,872元、門診費用5,114元，合計108,986元，業
      據提出診斷證明書、醫療費用收據等件為證，被告並不爭
      執前開單據之真正，堪信屬實。除其中證明書及病歷複製
      費用1,020元非屬必要費用，應予剔除外，其餘107,966元
      均屬醫療上所必需，應予准許。
    (2)日後看診所需掛號費：
      原告又主張其因此傷害而需每月回診，故請求爾後回診所
      需掛號費，以原告76歲起算至81歲止，每月看診1次掛號
      費需300元計算，共計18,000元等語。經本院依職權函詢
      行政院衛生署新竹醫院，據覆以：「病患於97年5月因車
      禍受傷住院治療後遺存有精神障礙，自我照顧能力差之情
      形。自97年6月起，有固定至本院精神科回診，（自97年6
      月25日至98年12月10日共回診17次）。因其腦傷為不可逆
      ，且精神狀況起伏不定，需終身定期回診，宜每個月回診
      一次。因病情有時變化快，不建議以長期處方箋方式回診
      」等語，有行政院衛生署新竹醫院新醫歷字第0980008492
      號函在卷可憑，是原告主張其日後需每月回診，應可採信
      。又據原告所提出之醫療費用收據觀之，其每次支出之掛
      號費約為120元，另原告為22年10月29日生，至本件言詞
      辯論終結時即99年1月12日甫滿76歲（以76歲計），依內
      政部統計處編製之「97年臺灣省簡易生命表」所載，男性
      76歲平均餘命為10.77年，原告請求日後看診所需掛號費
      計算至其81歲為止，自應准許。準此，原告可請求之日後
      回診費用應為6,285元（120×12×4.00000000（此為5年
      之霍夫曼係數）＝6284.0000000，元以下四捨五入）。
    (3)從而，原告請求醫療費用於114,251元（107,966＋6285＝
      114,251）範圍為可採，逾此部分之請求，為無理由。
  ２、看護及日常生活照顧費用部分：
      按親屬代為照顧被害人之起居，固係基於親情，但親屬看
      護所付出之勞力並非不能評價為金錢，雖因二者身分關係
      而免除被害人之支付義務，惟此種基於身分關係之恩惠，
      自不能加惠於加害人。故由親屬看護時雖無現實看護費之
      支付，仍應認被害人受有相當於看護費之損害，得向上訴
      人請求賠償，始符公平原則，此有最高法院94年度台上字
      第1543號判決要旨可參。本件原告主張其因此車禍事故受
      有腦挫傷後器質性腦病變及重度失智症，日常生活需由他
      人扶助，故請求已支出之看護費用及將來所需之日常生活
      照顧費用。查本件原告因車禍而受有上開傷害，自我照顧
      能力喪失，並已無恢復之可能，日常生活皆需人扶助，業
      據原告提出診斷證明書為證，堪信為真。其所支出之住院
      期間看護費用共25,750元，亦據其提出看護費用代收轉付
      證明單影本5紙在卷可稽，堪信為真。而原告另主張其自
      97年5月15日至97年12月25日之期間，扣除前開由職業看
      護工看護日數後有210日係由其子乙○○看護，就此期間
      之看護費用共計200,000元，並提出乙○○出具之看護費
      用收據影本1紙為證。查，原告所主張由其子乙○○看護
      之費用約1日952元（200,000÷210＝952元，元以下四捨
      五入），較其於住院期間所支出之看護費用（24小時需
      2,060元）為低，尚稱合理。是原告自97年5月15日起至97
      年12月25日止得請求之看護費用為225,750元（25,750＋
      200,000＝225,750）。又原告終身需依賴他人照料，其於
      本件言詞辯論終結時尚有平均餘命10.77年，已如前述，
      是其請求被告給付自98年1月1日起算5年之看護費用，亦
      屬有據。又原告雖主張以養護中心之收費標準（每月27,
      000元）為照顧費用之計算標準，然養護中心費用已包含
      食、宿費用，食、宿為每人日常生活所需，不應計入原告
      因車禍受傷所需之照顧費用內，本院認原告將來所需之每
      月日常生活照顧費用，以行政院勞工委員會所公告之基本
      工資17,280元加計4日加班費2,304元（17,280÷30×4＝
      2,304）為標準，亦即每月19,584元較為合理，因而此部
      分原告得請求之看護及日常生活照顧費用為1,025,662 元
      （19,584×12×4.00000000（此為5年之霍夫曼係數）＝
      0000000.00000000，元以下四捨五入）。綜上，原告請求
      看護及照顧費用於1,251,412元（225,750＋1,025,662 ＝
      1,251,412）為可採，逾此部分之請求，為無理由。
  ３、就醫所需交通費：原告因此事故而需就醫治療，日後並需
      定期回診，已如上述，原告主張其回診需搭乘計程車，每
      次來回車資400元。查原告已屆76歲高齡，並因此事故罹
      患重度失智症，精神上有高度障礙，其每月回診以計程車
      代步，尚屬合理。據原告所提出之免用統一發票收據影本
      ，原告自97年6月13日至同年12月17日止，其已支出車資
      共7,645元，惟原告就此部分僅請求6,215元；另自98年3
      月11日至98年10月14日止，支出車資共2,800元，是原告
      就已支出之車資請求被告應給付9,015元（6,215＋2,800
      ＝9,015），為有理由。又原告需終身每月至精神科回診1
      次，業如上述，是原告主張除上開已支出之交通費外，就
      其至81歲為止之5年期間，請求被告給付回診所需交通費
      ，於20,949元（400×12×4.00000000（此為5年之霍夫曼
      係數）＝20948.977968，元以下四捨五入）之範圍內，亦
      有理由。從而，原告請求給付就醫所需之交通費於29,964
      元（9,015＋20,949＝29,964）為可採，逾此部分之請求
      ，為無理由。
  ４、紙尿褲費用：原告主張其因此車禍造成目前有大小便失禁
      之情況，需使用紙尿褲，其每月平均使用5包，每包以190
      元計價，故請求被告給付其至81歲為止之5年期間所需支
      付之紙尿褲費用57,000元等語。經查，原告所稱之紙尿褲
      每包單價及其每月所使用之數量尚非不合理，是原告就此
      部分得請求被告給付49,754元（190×5×12×4.00000000
      （此為5年之霍夫曼係數）＝49,753.822674，元以下四捨
      五入），逾此部分之請求，為無理由。
  ５、精神慰撫金部分：按慰藉金之賠償須以人格權遭遇侵害，
      使精神上受有痛苦為必要，其核給之標準固與財產上損害
      之計算不同，然非不可斟酌雙方身分資力與加害程度，及
      其他各種情形核定相當之數額，最高法院51年台上字第22
      3號判例可資參照。本件原告主張其原本身體健康，正適
      含飴弄孫享清福之際，卻因本件事故受有嚴重傷勢，因而
      罹患器質性腦病變及重度失智症，終身必須由人隨侍照料
      起居，為此請求精神慰撫金1,000,000元等語。本院審酌
      原告已屆高齡，因此件事故所受傷害實非輕微，猶因而喪
      失生活自理能力，日常生活皆需他人隨侍協助，其精神上
      實已受有極大之痛苦，被告為美光廣告獨資商號之負責人
      ，從事廣告招牌製作及裝設，以及兩造事故之原因等實際
      狀況，認原告主張精神慰撫金1,000,000元，尚屬過高，
      應以800,000元較為適當。
  ６、修復機車之費用：按因犯罪而受損害之人，於刑事訴訟程
      序固得附帶提起民事訴訟，對於被告請求回復其損害，但
      其請求回復之損害，以被訴犯罪事實所生之損害為限，否
      則縱令得依其他事由，提起民事訴訟，亦不得於刑事訴訟
      程序附帶為此請求，最高法院60年台上字第633號判例可
      資參照。本件原告主張被告駕車肇事，致其所有機車毀損
      ，於刑事訴訟程序附帶提起民事訴訟，雖經本院刑事庭依
      刑事訴訟法第504條第1項前段規定，裁定移送本院審理，
      惟查，被告經檢察官起訴及法院判處罪刑者，係被告因過
      失致重傷害原告部分，過失毀損系爭機車部分，非屬犯罪
      事實，被告並不負毀損之刑事責任，原告所有系爭機車毀
      損之損害，顯非被告所犯過失致重傷之原因事實，即不得
      依刑事附帶民事訴訟程序請求被告賠償修復機車之費用，
      是原告此部分之請求尚非適法，應予駁回。
  ７、綜上所述，原告所得請求之金額，為醫療費用114,251元
      、看護費用1,251,412元、就醫所需交通費29,964元、紙
      尿褲費用49,754元、精神慰撫金800,000元，共計2,245,
      381元。
（三）按保險人依強制汽車責任保險法規定所為之保險給付，視
      為被保險人損害賠償金額之一部分；被保險人受賠償請求
      時，得扣除之，強制汽車責任保險法第32條定有明文。查
      本件原告已領汽車強制責任保險給付1,325,821元，有原
      告提出之強制險傷害醫療給付明細表影本附卷可稽，亦為
      被告所認，依法即應予扣除。是經扣除原告已受領之汽車
      強制責任保險金1,325,821元後，原告得請求被告給付之
      數額為919,560元（2,245,381－1,325,821＝919,560）。
      綜上，原告本於侵權行為之損害賠償請求權，請求被告賠
      償919,560元，為有理由，應予准許，逾此範圍之請求，
      尚乏依據，應予駁回。
四、本件事證已臻明確，兩造其餘攻擊防禦方法及舉證，經審酌
    與判決結果不生影響，爰不一一論述，附此敘明。
五、原告陳明願供擔保聲請宣告假執行，經核本判決第一項原告
    勝訴部分，核無不合，爰酌定相當之擔保金額宣告之；原告
    其餘假執行之聲請，因該部分訴之駁回而失所依據，應併予
    駁回。
六、訴訟費用負擔之依據：民事訴訟法第79條。
中    華    民    國    99    年    1     月    29    日
                  民事第二庭    法      官  楊明箴
以上正本係照原本作成。
如對本判決上訴，須於判決送達後20日內向本院提出上訴狀。
中    華    民    國    99    年    1     月    29    日
                                書記官  林欣宜

司法院資訊處製作；財團法人民間司法改革基金會備份。
